臺灣高等法院民事判決
110年度上更一字第134號
上  訴  人  達昇工業有限公司

兼上列一人
法定代理人  廖金枝
上  訴  人  廖偉廷
            潘振明
共      同
訴訟代理人  李逸文律師            
複代理人    許皓鈞律師
被上訴人    臺灣新北地方檢察署

法定代理人  徐錫祥
訴訟代理人  黃孟婕

上列當事人間請求償還犯罪被害補償金事件，上訴人對於中華民
國109年4月21日臺灣新北地方法院108年度訴字第2920號第一審
判決提起上訴，經最高法院發回更審，本院於110年11月30日言
詞辯論終結，判決如下：
    主      文
上訴駁回。
第二審及發回前第三審訴訟費用除確定部分外，由上訴人連帶負
擔。
    事實及理由
壹、程序部分
　　被上訴人之法定代理人於民國110年5月5日由王文德變更為
    徐錫祥，業據其具狀聲明承受訴訟（見本院上更一卷57頁）
    ，並續行訴訟，核無不合。
貳、實體部分
一、被上訴人主張：上訴人廖金枝、廖偉廷、潘振明（以下逕稱
    姓名）依序為上訴人達昇工業有限公司（下稱達昇公司）之
    法定代理人、總經理、廠長，已故黃順男為達昇公司之員工
    。達昇公司未依法就廠內重鑄機設置防止落下之必要安全衛
    生設備及設施，廖金枝、廖偉廷亦未對黃順男實施職業安全
    衛生教育訓練，復未訂定安全衛生工作守則，任由黃順男於
    105年3月16日操作重鑄機，誤拆油壓缸管線，遭重鑄機落下
    壓傷胸頸部，經送醫急救不治死亡，上訴人所涉刑事犯罪業
    經刑事法院判決確定。伊因黃順男之配偶田莉瑩及其等2人
    之子田駿銘、田裕銘3人（下稱田莉瑩等3人）申請，於106
    年9月間依序補償田莉瑩新臺幣（下同）120萬元、田駿銘、
    田裕銘各104萬元，而受讓田莉瑩等3人此部分之損害賠償債
    權。爰依犯罪被害人保護法（下稱犯保法）第12條第1項、
    第2項、民法第28條、第184條第1項前段、第2項、第185條
    第1項、第188條第1項規定，求為命上訴人連帶給付232萬元
    ，及自支付命令送達翌日起，按年息5%計付利息之判決（上
    訴人就應為前開給付部分提起上訴。被上訴人就其在本院前
    審逾前開請求敗訴部分，未聲明不服，已經確定，不予贅述
    ）。答辯聲明：上訴駁回。
二、上訴人則以：田莉瑩等3人先後受領喪葬費24萬2,400元、急
    難救助金21萬元、勞保喪葬補助及死亡給付（下稱勞保給付
    ）90萬0,360元、團體保險金161萬6,990元、和解金200萬元
    ，總額達496萬9,750元，經依比例扣減後，田莉瑩等3人之
    損害賠償債權業已全數受償，被上訴人不得再向伊等求償，
    被上訴人所給付金額屬於溢付云云，資為抗辯。上訴聲明：
    ㈠原判決不利於上訴人部分廢棄。㈡前開廢棄部分，被上訴人
    在第一審之訴駁回。
三、兩造不爭執事項：（見本院上字卷60-61、162、204頁）
(一)已故黃順男係達昇公司員工，廖金枝、廖偉廷、潘振明分別
    為達昇公司負責人、總經理、廠長，因對於黃順男有教育訓
    練不足情事，致黃順男於105年3月16日因誤拆重鑄機油壓缸
    管線，遭重鑄機壓傷，經送醫於同日不治死亡。原法院106
    年度原勞安訴字第1號刑事判決，認廖金枝、廖偉廷、潘振
    明犯業務過失致死罪，分別判處有期徒刑6月、6月、5月（
    均得易科罰金），達昇公司違反職業安全衛生法，處罰金15
    萬元；上述刑事被告提起上訴後，本院106年度原勞安上訴
    字第1號刑事判決駁回上訴，均諭知緩刑2年確定（見本院上
    字卷207-216頁刑事判決書）。
(二)田莉瑩為黃順男之配偶，田駿銘、田裕銘為2人之子。田莉
    瑩等3人申請犯罪被害人補償金，臺灣新北地方檢察署犯罪
    被害人補償審議委員會於106年4月13日決議，分別補償田駿
    銘、田裕銘各104萬元，即各扶養費80萬元、慰撫金24萬元
    ；田莉瑩120萬元即喪葬費16萬元、扶養費80萬元、慰撫金2
    4萬元，合計328萬元。被上訴人已於106年9月間如數支付（
    見原審司促字卷15-22頁決定書、23-25頁支付清單、原審卷
    71-92頁請領資料、93頁戶籍謄本)。
(三)田莉瑩等3人主張上訴人對於黃順男死亡事故應負損害賠償
    責任，於106年1月25日提起原法院106年度原重勞訴字第1號
    事件（下稱106年度前案）。該事件調解與判決情形如下：
　⒈106年度前案第一審，田莉瑩等3人與上訴人於107年2月8日言
    詞辯論期日，合意由上訴人先給付一部金錢，以利上訴人爭
    取緩刑宣告；嗣田莉瑩等3人與上訴人於107年2月13日成立
    原法院107年度司移調字第18號調解，上訴人當庭給付田莉
    瑩等3人共200萬元，載明田莉瑩等3人得於106年度前案繼續
    請求損害賠償，若106年度前案確定判決所認定賠償金額低
    於200萬元，田莉瑩等3人不必返還差額（見本院上字卷143-
    145頁調解筆錄、243-247頁）。
　⒉106年度前案第一審判決命上訴人應給付田駿銘141萬3,870元
    本息、田裕銘153萬5,524元本息、田莉瑩153萬2,513元本息
    ；駁回田莉瑩等3人其餘請求。上訴人就敗訴部分均提起上
    訴，嗣田駿銘、田裕銘與田莉瑩請求金額分別減縮為37萬3,
    870元本息、49萬5,524元本息、85萬6,513元本息；本院以1
    07年度原勞上字第1號（下稱原勞上字1號），於108年1月15
    日判決就第一審判決除確定、減縮部分外，廢棄改判駁回田
    莉瑩等3人之訴確定（見本院上字卷105-122、123-142頁前
    案判決書、95-103頁前案刑事附帶民事起訴狀）。
(四)田莉瑩等3人已受領下列給付：
  ⒈上訴人於105年3月17日支付喪葬費24萬2,400元（見本院上字
    卷85頁收據）。
  ⒉上訴人於105年3月25日支付急難救助金21萬元（見本院上字
    卷83頁收據）。
  ⒊105年間受領勞保喪葬補助及死亡給付90萬0,360元（見本院
    上字卷101頁）。
  ⒋南山人壽保險股份有限公司（下稱南山人壽公司）於105年5
    月9日給付團體保險161萬6,990元（見原審卷151-153頁南山
    人壽公司函、本院上字卷87頁理賠通知書）。
四、按依犯保法第4條第1項、第5條第1項第1款、第12條第1項規
    定，因犯罪行為被害而死亡者之遺屬，得申請犯罪被害遺屬
    補償金；國家於支付犯罪被害補償金後，於補償金額範圍內
    ，對犯罪行為人或依法應負賠償責任之人有求償權。同法第
    11條規定，依本法請求補償之人，因犯罪行為被害已受有損
    害賠償給付，應自犯罪被害補償金中減除之，藉以避免雙重
    受償。第13條第1款明定受領之犯罪被害補償金有第11條所
    定應減除之情形或復受損害賠償者，於其所受或得受之金額
    內返還之，可知犯罪被害補償金之給付係損害賠償責任（或
    債權）之補充性給付，負最終損害賠償責任者仍為犯罪行為
    人或依法應負賠償責任之人。故國家因對犯罪被害人支付補
    償金後，依同法第12條規定，於補償金額範圍內取得之權利
    ，與被害人基於民事侵權行為對於犯罪行為人或依法應負賠
    償責任之人之損害賠償債權，實質相同。
五、關於本件被上訴人得向上訴人求償之金額部分：
(一)經查本院原勞上字1號判決係認定：田駿銘、田裕銘對於上
    訴人（亦為本件上訴人）各有193萬1,096元（扶養費113萬1
    ,096元、慰撫金80萬元）、202萬8,419元（扶養費122萬8,4
    19元、慰撫金80萬元）之侵權行為賠償債權，其2人已經新
    北地檢署被害補償審委會決定各補償扶養費80萬元及慰撫金
    24萬元，經上訴人自行扣除，田駿銘等2人之損害已獲填補
    ，無從再請求賠償；田莉瑩對於上訴人有339萬6,860元（扶
    養費259萬6,860元、慰撫金80萬元）之侵權行為賠償債權，
    田莉瑩同意扣除被害補償之扶養費80萬元及慰撫金24萬元，
    經扣除後，已無餘額，故田莉瑩等3人得請求上訴人賠償之
    金額為0元（見原勞上字1號判決第16-17頁，原審卷122-123
    頁）。據上，足見上訴人原應賠償田莉瑩等3人之金額，已
    經被上訴人先行代為補償扶養費80萬元及慰撫金24萬元各3
    筆，上訴人始無須在原勞上字1號對田莉瑩等3人負損害賠償
    責任，依前揭說明（見「四」），被上訴人對依法應負賠償
    責任之人即上訴人有求償權。
(二)次查田莉瑩等3人已受領勞保給付90萬0,360元、團體保險金
    161萬6,990元，及上訴人交付之喪葬費24萬2,400元、急難
    救助金21萬元、和解金200萬元，為兩造所不爭執（見三、(
    四)）；惟田莉瑩等3人所受領上開勞保給付、團體保險金及
    上訴人交付之喪葬費、急難救助金、和解金，共計496萬9,7
    50元，係黃順男因前述事故死亡而由其遺屬本於自己固有權
    利所受領之款項，並非屬黃順男之遺產，本應由田莉瑩等3
    人按應繼分各1/3平均受償，即非本件上訴人受被上訴人求
    償時，所得扣除之金額，上訴人抗辯田莉瑩等3人已全數受
    償，被上訴人不得向彼等求償云云，為不足取。被上訴人既
    已先行代上訴人補償田莉瑩等3人扶養費80萬元及慰撫金24
    萬元各3筆共計312萬元，從而被上訴人行使求償權，請求上
    訴人連帶給付232萬元，應屬有據。
六、綜上所述，被上訴人依犯保法第12條第1項、民法第184條第
    2項前段、第185條第1項、第188條第1項規定，請求上訴人
    連帶給付232萬元，及自支付命令送達翌日即達昇公司、廖
    金枝、潘振明均自108年8月31日起，廖偉廷自108年9月14日
    起，均至清償日止，按年息5%計算之利息，為有理由，應予
    准許。原審就被上訴人上開請求應准許部分，為上訴人敗訴
    之判決，並無不合；上訴意旨指摘原判決此部分不當，求予
    廢棄改判，為無理由。
七、本件事證已臻明確，兩造其餘之攻擊或防禦方法及未經援用
    之證據，經本院斟酌後，認為均不足以影響本判決之結果，
    無逐一詳予論駁之必要。併此敘明。
八、據上論結，本件上訴為無理由，依民事訴訟法第449條第1項
    、第85條第2項，判決如主文。
中　　華　　民　　國　　110 　年　　12　　月　　28　　日
                  民事第二十庭  
                      審判長法  官  周祖民
                            法  官  馬傲霜
                            法  官  鄭威莉
正本係照原本作成。
如不服本判決，應於收受送達後20日內向本院提出上訴書狀，其
未表明上訴理由者，應於提出上訴後20日內向本院補提理由書狀
（均須按他造當事人之人數附繕本）上訴時應提出委任律師或具
有律師資格之人之委任狀；委任有律師資格者，另應附具律師資
格證書及釋明委任人與受任人有民事訴訟法第466 條之1第1項但
書或第2項所定關係之釋明文書影本。
中　　華　　民　　國　　110 　年　　12　　月　　28　　日
　　　　　　　　　　　　　  書記官  楊璧華